---
header-includes:
- \usepackage{longtable}
- \usepackage[utf8]{inputenc}
- \usepackage[spanish]{babel}\decimalpoint
- \setlength{\parindent}{1.25cm}
- \usepackage{amsmath}
- \usepackage{xcolor}
- \usepackage{cancel}
- \usepackage{array}
- \usepackage{float}
- \usepackage{multirow}
output:
  pdf_document: 
    number_sections: yes
fontsize: 12pt
papersize: letter
geometry: margin = 1in
language: "es"
editor_options: 
  markdown: 
    wrap: 72
---

```{r setup, include=FALSE}
knitr::opts_chunk$set(echo = F, fig.align = "center",
                      fig.height = 4.5, fig.pos = "H")

library(tidyverse)
library(tseries)
library(dplyr)
library(gridExtra)
library(cowplot)
library(kableExtra)
library(GGally)
library(knitr)
library(strucchange)
library(Metrics)
library(forecast)
library(ggplot2)
```

```{=tex}
\input{titlepage}
\thispagestyle{empty}
\tableofcontents
\newpage
\thispagestyle{empty}
\listoffigures
\newpage
```

```{=tex}
\pagestyle{myheadings}
\setcounter{page}{4}
```

```{r, include=FALSE}
medidas = function(m,y,k){
# m = objeto producido con lm()
# y = variable dependiente
# k = número de coeficientes beta
T = length(y)
yest = fitted(m)
sse = sum((yest-y)^2)
ssr = sum((y-mean(y))^2) 
mse = sse/(T-k)
R2 = 1 - sse/ssr
Ra2 = 1 - (T-1)*(1-R2)/(T-k)
aic = log((T-k)*exp(2*k/T)*mse/T)
bic = log(T^(k/T)*(T-k)*mse/T)
M = c(mse,sqrt(mse),Ra2,  aic, bic)
names(M) = c("mse","rmse","R2-ad","log.aic","log.bic")
return(M)
}
```

```{r,include=FALSE}
calcular_metricas <- function ( predichos , observados ) {
  rmse <- sqrt ( mean (( predichos - observados ) ^2) )
  mae <- mean (abs( predichos - observados ) )
  mape <- mean ( abs (( predichos - observados ) / observados ) ) * 100
  u_theil <- sqrt ( mean (( predichos - observados ) ^2) ) / sqrt ( mean ( observados
                                                                           ^2) )
  resultados <- data.frame ( RMSE = rmse , MAE = mae , MAPE = mape ,
                             U_Theil = u_theil )
  return ( resultados )
}

calculate_mape <- function(actual, predicted) {
  mean(abs((actual - predicted) / actual)) * 100
}
```


```{r, include=FALSE}
codensa = read.table("codensa.diaria.dat", header = TRUE, stringsAsFactors = FALSE) 
codensa$date <- as.Date(codensa$date)
```

```{r, include=FALSE}
codensa_1<-ts(codensa$y, frequency = 7, start = c(1995,7))
m<-15
n<-length(codensa_1)-m
t<-1:n
yf=ts(codensa_1[(n-m+1):n], frequency=7)
T=length(codensa_1)
tp = seq(T+1,T+m)
```

```{r,include=FALSE}
codensa_y<-ts(codensa_1[t], freq=7, start = c(1995,7))
It<-seasonaldummy(codensa_y)
```

Recordemos el comportamientos de nuestra serie. 

```{r,echo=FALSE, fig.cap="Grafica serie de tiempo de Codensa"}
ggplot(data = codensa, aes(x = date, y = y)) +
  geom_line(color = "blue") + 
  labs(x = "Fecha", y = "Valores") +
  theme_minimal() +
  ggtitle("Serie de Tiempo de Codensa")
```


\section{Punto 1.}

\noindent
\textbf{(33/33)} Para los residuos de este modelo reporte la gráfica de la fac con las bandas de Bartlett y la prueba de incorrelación Ljung-Box. Concluya sobre si estos residuos pueden considerarse o no ruido blanco. En caso de ser ruido blanco, considere el segundo modelo de componentes con mejor MAPE.



```{r,include=FALSE}
modelo_cubico <- lm(codensa_y ~ t + I(t^2) + I(t^3)+ It)
summary(modelo_cubico)
```

```{r,include=FALSE}
medidas(modelo_cubico,codensa_y, 8)
```

```{r,include=FALSE}
# Residuos del modelo cubico
residuos_cub <- residuals(modelo_cubico)
```

```{r,echo=FALSE, fig.cap= "Grafica de la ACF y PACF"}
# Cálculo de la FAC y prueba de incorrelación Ljung-Box
par(mfrow=c(2,1))
acf(residuos_cub,lag.max = 60, ci.type = "ma", main="Autocorrelation Function (ACF)") #Bandas de Bartlett
pacf(residuos_cub,main="Partial Autocorrelation Function (PACF)")
```

\noindent
\textbf{Prueba de incorrelación Ljung-Box}

```{r,echo=FALSE}
lag.max <- 10
resultado_prueba <- Box.test(residuos_cub, type = "Ljung-Box", lag = lag.max)
resultado_prueba
```

\noindent
El resultado de la prueba de incorrelación Ljung-Box muestra un estadístico chi-cuadrado (X-squared) de 557.88 con 10 grados de libertad y un valor p muy pequeño (< 2.2e-16). Esto indica que hay evidencia significativa de autocorrelación en los residuos del modelo. En otras palabras, los residuos no pueden considerarse como ruido blanco, ya que muestran patrones de autocorrelación.



\section{Punto 2.}

\noindent
\textbf{(34/34)} Para estos residuos identifique un posible modelo ARMA-SARMA, usando la función auto.arima() de la librería forecast. Estime el modelo escogido con la función arima(). Reporte y verifique que los parámetros sean significativos y los residuos sean ruido blanco, reportando la prueba Ljung-Box.


\noindent
\textbf{Modelo ARMA-SARMA}

```{r,echo=FALSE}
modelo_autoarima <- auto.arima(residuos_cub, stepwise = F)

modelo_autoarima
```

\noindent
El modelo seleccionado es ARIMA(2,0,1) con un componente autorregresivo de orden 2 (AR(2)), un componente de media móvil de orden 1 (MA(1)), y un promedio de cero.

```{r,echo=FALSE}
# Estimar el modelo identificado por auto.arima
modelo_estimado <- arima(residuos_cub, order = c(2,0,1))

# Mostrar el resumen del modelo
summary(modelo_estimado)
```

\noindent
\textbf{Prueba de incorrelación Ljung-Box}

```{r,echo=FALSE}
# Residuos del modelo ARMA-SARMA
residuos_modelo <- residuals(modelo_estimado)

# Aplicar la prueba de Ljung-Box a los residuos
resultado_prueba_modelo <- Box.test(residuos_modelo, type = "Ljung-Box", lag = lag.max)

# Mostrar el resultado de la prueba
resultado_prueba_modelo
```


\noindent
El resultado de la prueba Ljung-Box en los residuos del modelo ARMA-SARMA muestra un estadístico chi-cuadrado (X-squared) de 9.7724 con 10 grados de libertad y un valor p de 0.4607. El valor p no es significativamente pequeño, lo que indica que no hay evidencia significativa de autocorrelación en los residuos del modelo ARMA-SARMA. Esto sugiere que los residuos del modelo se asemejan al ruido blanco.


\section{Punto 3.}

\noindent
\textbf{(33/33)} Calcule los pronósticos para modelo ARMA-SARMA. Añadalos a los pronósticos del modelo de componentes escogido, calculados en el Trabajo No1. Reporte MAPE, RMSE, U-Theil para éstos. Y compare estas medidas con las del modelo que mejor MAPE tuvo en el Trabajo No 1. Reporte una gráfica comparativa y una conclusión.

\noindent
Recordemos las métricas de nuestro modelo de componentes escogido en el trabajo 1

```{r,echo=FALSE}
tt=seq((T-15+1),T,1)
tt2=tt*tt
tt3=tt*tt*tt
Itf = seasonaldummy(codensa_y,15)
xtf=cbind(rep(1,15),tt,Itf)
xtf2=cbind(rep(1,15),tt, tt2,Itf)

# Pronósticos para el modelo cúbico Trabajo1
pred_cubico <- predict(modelo_cubico, data.frame(t=tt, t2=tt2, t3=tt3, It=I(Itf)))

rmse_cubico <- rmse(yf, pred_cubico)
mae_cubico <- mae(yf, pred_cubico)
mape_cubico <- calculate_mape(yf, pred_cubico)
u_theil_cubico <- 1 / (length(yf)) * sum(((yf - pred_cubico) ^ 2) / (yf * pred_cubico))

metricas <- data.frame(
Modelo = c("Cúbico"),
RMSE = c(rmse_cubico), MAE = c(mae_cubico), MAPE = c(mape_cubico), U_Theil = c(u_theil_cubico))
kable(metricas)
#, caption = "Tabla de Resultados de metricas para el modelo cúbico"
```

\noindent
Ahora calculamos los pronósticos para los residuos del modelo ARMA-SARMA y tendremos la siguiente gráfica.

```{r,echo=FALSE, fig.cap="Grafico de predicciones del modelo ARMA-SARMA"}
#modelo_estimado <- arima(codensa_y, order = c(2,0,1))
#pronosticos<-predict(modelo_estimado,n.ahead=15,)$pred
#pronosticos<-as.numeric(pronosticos)

#para graficar la serie con los pronosticos
pronosticos_fore <- forecast(modelo_estimado, 15)
plot(pronosticos_fore)
```

\noindent
Ahora obtengamos las métricas para el modelo Estructural + ARMA-SARMA.

```{r,include=FALSE}
yf<-as.numeric(yf)
pronosticos<-pronosticos_fore$mean
pronosticos<-pred_cubico+as.numeric(pronosticos)
```

```{r,echo=FALSE}
rmse_fore <- rmse(yf, pronosticos)
mae_fore <- mae(yf, pronosticos)
mape_fore <- calculate_mape(yf, pronosticos)
u_theil_fore <- 1 / (length(yf)) * sum(((yf - pronosticos) ^ 2) / (yf * pronosticos))

metricas.fore <- data.frame(
Modelo = c("Estr+ARMA-SARMA"),
RMSE = c(rmse_fore), MAE = c(mae_fore), MAPE = c(mape_fore), U_Theil = c(u_theil_fore))
kable(metricas.fore)
#, caption = "Tabla de Resultados de metricas para el modelo Estr+ARMA-SARMA "
```


\noindent
Aqui podemos ver que si comparamos las métricas del modelo cúbico y el modelo estructural agregando el modelo ARMA-SARMA, tenemos que todas estas métricas son menores en el segundo modelo. Por lo tanto el modelo estructural mas el modelo ARMA-SARMA supero al modelo cúbico por lo que sería el mejor modelo.

\noindent
Veamoslo mejor gráficamente.


```{r}
train_data <- codensa[1:(nrow(codensa) - 15), ]
test_data <- codensa[(nrow(codensa) - 14):nrow(codensa), ]
pred_cubico <- as.numeric(pred_cubico)
pronosticos <- as.numeric(pronosticos)

```

```{r, warning=FALSE, fig.cap="Grafica de Datos Observados, Pronosticos Mod Cúbico y Pronosticos Mod Estr+ARMA-SARMA"}
ggplot(data = codensa, aes(x = date)) +
  geom_line(data = tail(codensa, 70), aes(y = y, color = "Observados"), size = 1) +
  geom_line(data = test_data, aes(y = pred_cubico, color = "Modelo1"), size = 1, linetype = "dashed") +
  geom_line(data = test_data, aes(y = pronosticos, color = "Modelo2"), size = 1, linetype = "dotted") +
  labs(
    x = "Tiempo",
    y = "Valor",
    title = "Datos Observados, Pronosticos Mod Cúbico y Pronosticos Mod Estr+ARMA-SARMA"
  ) +
  scale_color_manual(
    name = "Series",
    values = c(Observados = "blue", Modelo1 = "red", Modelo2 = "green")
  ) +
  theme_minimal()

```



\noindent
Veamos como estas predicciones de los dos modelos son muy parecidas aunque su diferencia es en algunos decimales como lo podemos ver a continuación.

\noindent
\textbf{Modelo Cúbico}

```{r,echo=FALSE}
pred_cubico
```


\noindent
\textbf{Modelo Estructural + ARMA-SARMA}


```{r,echo=FALSE}
pronosticos
```




\section{Código}

\noindent
En el siguiente link se redireccionara a un repositorio donde encuentra todo el trabajo y los codigos empleados para su solución:

\noindent
https://github.com/cristiancacz2311/Trabajo_2_Tecnicas_de_pronostico-



```{r}

```






